臺灣高雄地方法院民事判決　九十一年度訴字第七五九號
　　原　　　告　甲○○
　　法定代理人　乙○○
　　訴訟代理人　曹明珠
右當事人間請求返還價金事件，本院判決如左：
    主      文
被告應給付原告新台幣陸拾萬元，及自民國九十年六月十九日起至清償日止，按週年
利率百分之五計算之利息。
訴訟費用由被告負擔。
本判決於原告以新台幣貳拾萬元為被告供擔保後得假執行；但被告於假執行程序實施
前以新台幣陸拾萬元為原告預供擔保後得免為假執行。
    事      實
甲、原告方面：
一、聲明：求為判決除假執行擔保金額外，如主文所示。
二、陳述：
（一）原告於民國九十年六月十八日與被告國城建設股份有限公司簽訂房地買賣合約
      書（下稱系爭買賣契約書），約定購買被告所興建坐落高雄市○○區○○段二
      十一之十二地號土地上編號Ｅ六房屋及其坐落土地（下稱系爭房地），並支付
      訂金及簽約金合計新台幣（下同）六十萬元，惟原告於交付期款前發現系爭房
      屋之頂樓天花板有滲水之瑕疵，為此原告於九十年八月九日以高雄七十支郵局
      第一四六號存證信函請求被告改善滲水之瑕疵，並通知於改善前暫不繼續付款
      ，被告以九十年八月十三日高雄郵局第六二一Ｏ號存證信函回函，承認房屋有
      滲水之情形，惟表示此係房地過戶後所生之瑕疵請求權，與繳款義務無關，請
      原告於文到七日內依約給付期款五十萬元，為此原告又於同年八月十六日以高
      雄七十支郵局第一五一號存證信函定期催告，請被告於函到十日內補正該瑕疵
      並提出修補完成之證明，否則原告將依法解除兩造契約，並請求被告返還原告
      已支付之定金及簽約金，惟被告不僅置之不理，更於九十年八月二十四日以高
      雄郵局第六五九四號存證信函表示因原告未依限繳付期款，因此解除契約並沒
      收原告所繳全部價金。為此，原告於九十年十一月十二日委請律師發函通知被
      告，原告依民法第三百五十四條第一項及第三百五十九條之規定解除系爭房地
      買賣契約，並依民法第二百五十九條第一款及第二款之規定，限期請求被告返
      還原告已付之訂金及簽約金共六十萬元，並旋於同年十二月三日起訴請求被告
      返還上開價金，惟該案經鈞院以九十年度訴字第三四三四號民事判決駁回原告
      之訴，其理由略以滲水瑕疵應屬工程上可修補之範圍，滲水並無涉及房屋結構
      ，應非屬重大無法補正之瑕疵，更難認已造成不適合居住、影響居住之通常效
      用而使購屋者難以接受而拒絕使用，‧‧，如僅因此不甚嚴重之瑕疵即遭買受
      人解除契約，對出賣人亦顯失公平等語，認原告尚無主張解除契約之權。
（二）上開判決既認原告並無依物之瑕疵擔保規定解除契約之權，原告只得依照原契
      約繼續履行，故於九十一年二月二十日發函表示原告願依原條件繼續買受系爭
      房地，並願一次給付全部價金，請被告公司速與原告聯絡會同辦理交屋事宜，
      惟被告於同年二月二十六日回函表示系爭買賣契約業於九十年八月二十四日，
      由被告以原告未依約繳付期款為由解除，故無所稱繼續履約之情形，拒絕原告
      繼續履約之請求。惟依雙方所訂系爭買賣契約第六條第二項規定，買方如逾期
      二個月不繳期款，賣方始得依契約第十八條第二項規定解除契約並沒收已繳之
      價款，而雙方約定繳交期款之日期為九十年七月十五日，亦即須買方遲至九月
      十五日仍未繳納期款，賣方始得解除本件契約，故依契約之約定，被告尚無解
      約之權。況且原告未依限繳納期款之理由係因房屋有瑕疵，且原告已事先以存
      證信函通知被告於其依約改善前將暫不繼續付款，惟被告對原告之要求置之不
      理，逕於八月十三日催告原告於七日內繳交期款，並即於八月二十四日通知解
      除契約，退萬步言，即認被告之解約於法有據，其解約權之行使亦有違誠實及
      信用之原則，是被告於九十年八月二十四日解除本件契約之行為應屬無效，系
      爭買賣契約之效力不受影響。又即認被告於九十年八月二十四日之解除契約合
      法，惟被告於解約後未逾二個月又將系爭房地出售予訴外人高秀碧，被告因原
      告不履行契約而生之損害顯然非鉅，爰依民法第二百五十二條之規定，請求鈞
      院酌減之。
（三）又原告於日前向地政機關調閱謄本，始發現被告竟於九十年十月十八日即已將
      系爭房地出賣予訴外人高秀碧，並已交屋及辦理所有權移轉登記，被告將系爭
      房屋一屋二賣，致其給付陷於給付不能，原告爰依民法第二百二十六條第一項
      、第二百五十六條規定解除系爭買賣契約，依民法第二百五十九條第一、二款
      規定請求返還已繳之買賣價款及利息，並以本起訴狀之提出代為意思表示。另
      依兩造所訂買賣契約第十七條第一項、第十八條第一項規定，賣方違約將一屋
      數賣時，買方除得逕行解除本契約，要求被告應將原告已繳之房地價款及遲延
      利息退還原告外，並得請求被告賠償房地總價款百分之二十之違約金，原告爰
      於本訴先請求被告返還已繳之房地價款附加自受領時之法定利息，並保留上開
      違約金之請求。
三、證據：提出房地買賣合約書影本、高雄七十支郵局第一四六號存證信函影本、高
    雄郵局第六二一Ｏ號存證信函影本、高雄七十支郵局第一五一號存證信函影本、
    高雄郵局第六五九四號存證信函影本、律師函影本、高雄郵局第一五九三號存證
    信函影本及土地及建物登記謄本各乙份為證。
乙、被告方面：
一、聲明：
（一）原告之訴駁回。
（二）訴訟費用由原告負擔。
（三）如受不利判決，願供擔保請准免為假執行之宣告。
二、陳述：
（一）兩造於九十年六月十八日簽訂系爭買賣契約書，房地總價款為五百五十五萬元
      正（土地價款：三百八十八萬元；房屋價款：一百六十七萬元），依系爭買賣
      契約書第六條付款條件及方式第二項之約定：依前款規定，如買方逾期仍未繳
      清或已繳之票據無法兌現時，買方應加付按逾期期款部分每日萬分之五計算之
      遲延利息於補繳期款時一併繳付賣方，如逾期二個月或逾使用執照核發後逾十
      天不繳（遲繳總日數不得逾二個月），雙方同意依第十八條違約之處罰規定處
      理。又依上開買賣契約書附件一規定，期款五十萬元，付款日期為九十年七月
      十五日，同契約第十八條第二項約定：「買方違反第六條第二、三款或本約其
      他規定者，賣方得由買方已繳之價款中沒收房地總價款百分之二十計算之違約
      金、賠償金（稅費等數額須另外計算，不包括其中），但該沒收之金額超過已
      繳價金者，則以已繳價款為限，賣方並得逕行解除本契約。」。而原告並未依
      契約約定給付九十年七月十五日之期款五十萬元，且經被告屢次通知均置之不
      理，嗣被告於九十年七月三十日取得系爭房屋使用執照（九十高市工建築使字
      第００六二三號），被告於九十年八月十三日以高雄郵局存證信函第六二一０
      號催告原告繳款，原告亦未加以置理，嗣被告於九十年八月二十四日以高雄郵
      局第六五九四號存證信函通知解除契約，沒收全部已繳價款六十萬元，被告於
      取得使用執照後逾二十日始行使解約權，被告之處理方式完全合於系爭買賣契
      約之約定，今原告依據被告已合法解除之契約請求返還價金，實無理由。
（二）按因契約互負債務者，於他方當事人未為對待給付前，得拒絕自己之給付；但
      自己有先為給付之義務者，不在此限，民法第二百六十四條第一項定有明文。
      原告在九十年七月十五日負有給付期款之債務，而被告尚未有交屋之債務，即
      原告並無瑕疵擔保請求權存在，其主張同時履行抗辯為無理由。又依民法第二
      百五十條第二項前段：違約金除當事人另有訂定外，視為因不履行而生損害之
      賠償總額之規定，債務人違約時即發生該違約賠償責任，被告並不需負舉證責
      任，且依一般商業習慣，違約金之計算是以總價款之十五至二十計收，本件買
      賣價金共計五百五十五萬元，被告沒收之數額僅為六十萬元，僅百分之十點八
      左右，相較之下亦為合理。又九十年七、八月間並無下雨，且屋頂有做排水斜
      坡，排水管暢通怎可能積水，實為七月下旬該工地防水工程初驗，被告公司將
      所有排水孔堵住後，在項樓大量儲水造蓄水池數天，以查驗防水效果，若發現
      未盡完善之處，則加以改善，原告發現水漬污損，乃此期間所產生遺留，只要
      油漆過後即可消彌，且被告公司亦已於九十年八月間改善完畢，並於九十年八
      月十三日以存證信函通知原告繳款，原告竟誇大成為漏水，實為原告無法依約
      給付價金之藉口，為此請求判決如被告聲明所示。
三、證據：提出使用執照影本乙份。
丙、本院依職權調取本院九十年度訴字第三四三四號返還價金民事卷宗。
    理      由
一、原告主張：兩造於九十年六月十八日簽訂系爭房地買賣契約書，原告已給付訂金
    及簽約金六十萬元，惟原告於交付期款前發現房屋有滲水瑕疵，乃限期函請被告
    改善並提出修補完成之證明文件，並主張同時履行抗辯權，表示於房屋修繕前暫
    不給付期款，惟被告迄至九十年九月底仍未改善，原告乃依民法第三百五十四條
    第一項及第三百五十九條之規定解除買賣契約，並訴請被告返還訂金及簽約金，
    惟遭本院以原告行使解除權不合法而駁回原告之訴，原告於是向被告表示願依約
    履行，惟被告已將系爭房地另行售予訴外人高秀碧，並已完成交屋及辦理所有權
    移轉登記手續，被告顯已陷於給付不能，爰依民法第二百二十六條第一項、第二
    百五十六條規定解除本件契約，依民法第二百五十九條第一、二款規定請求判決
    如主文所示等語。被告對於簽訂系爭買賣契約與收受六十萬元價金之事實並不爭
    執，惟以：原告未依約於九十年七月十五日給付期款五十萬元，且被告已於九十
    年七月三十日取得建物使用執照，並於九十年八月十三日催告原告繳款未繳，故
    被告於取得使用執照後逾二十日即九十年八月二十四日解除契約，並沒收六十萬
    元價金，依買賣契約第六條及第十八條之約定，解除權之行使並無不當，且依民
    法第二百六十四條第一項但書之規定，原告在九十年七月五日負有給付期款之債
    務，而被告當時尚未有交屋之債務，原告並無瑕疵擔保請求權存在，其主張同時
    履行抗辯為無理由，請求判決如被告聲明所示等語置辯。
二、原告主張之事實，已據其提出系爭房地買賣合約書影本、高雄七十支郵局第一四
    六號存證信函影本、高雄郵局第六二一Ｏ號存證信函影本、高雄七十支郵局第一
    五一號存證信函影本、高雄郵局第六五九四號存證信函影本、律師函影本、高雄
    郵局第一五九三號存證信函影本及土地及建物登記謄本各乙份為證。被告對於兩
    造於上開時間簽訂系爭買賣契約書、收取原告交付之訂金與簽約金六十萬元、催
    告與解除契約之存證信函及已將系爭房地售予訴外人高秀碧等事實均不爭執，惟
    以前詞置辯，故本件應審究者為：
    (一)被告以原告未依約給付第一期價款而解除系爭買賣契約是否合法？
    (二)原告以被告給付不能解除系爭買賣契約，並請求返還已交付之買賣價金與利息
      有無理由？
    茲將本院判斷內容詳述如下：
（一）被告以原告未依約給付第一期價款而解除系爭買賣契約是否合法？
  I、按因契約互負債務者，於他方當事人未為對待給付前，得拒絕自己之給付；又
      物之出賣人對於買受人，應擔保其物依民法第三百七十三條之規定危險移轉於
      買受人時無滅失或減少其價值之瑕疵，亦無滅失或減少其通常效用或契約預定
      效用之瑕疵，但減少之程度，無關重要者，不得視為瑕疵，出賣人並應擔保其
      物於危險移轉時，具有其所保證之品質，民法第二百六十四條第一項前段及第
      三百五十四條分別定有明文。而民法第三百五十四條有關物之瑕疵擔保規定，
      原則上固於危險移轉後始有適用，惟出賣人既有給付無瑕疵物之義務，買受人
      亦有拒絕受領瑕疵物之權利，在特定物之買賣，該為買賣標的之特定物於危險
      移轉前，倘已有明顯之瑕疵，如經買受人催告出賣人補正，出賣人仍不為補正
      時，應解為買受人得拒絕給付相當之價金，以免往後之法律關係趨於複雜，損
      及買受人之權益（最高法院八十二年度台上字第二九一號最八十四年度台上
      字第一六九號、八十四年度台上字第一七六Ｏ號判決意旨參照），易言之，買
      賣標的物於危險負擔移轉前，如出賣人不為除去標的物之瑕疵，買受人已得主
      張物之瑕疵擔保請求權，並得主張同時履行抗辯權，拒絕給付相當之價金。
  II、查兩造於九十年六月十八日簽訂系爭買賣契約書，約定購買系爭不動產之事實
      ，有系爭房地買賣合約書影本一份在卷可稽，惟原告於交付第一期期款五十萬
      元前，因發現房屋之頂樓天花板有滲水之瑕疵，乃於九十年八月九日以高雄七
      十支郵局第一四六號存證信函請求被告改善滲水之瑕疵，並通知被告於改善前
      暫不繼續付款，被告則以九十年八月十三日高雄郵局第六二一Ｏ號存證信函回
      函，承認房屋有滲水之情形，惟表示此係房地過戶後所生之瑕疵請求權，與繳
      款義務無關，請原告於文到七日內依約給付期款五十萬元，為此原告又於同年
      八月十六日以高雄七十支郵局第一五一號存證信函定期催告，請被告於函到十
      日內補正該瑕疵並提出修補完成之證明，否則原告將依法解除系爭買賣契約，
      並請求返還交付之定金及簽約金，惟被告並未依限修補瑕疵，更於九十年八月
      二十四日以高雄郵局第六五九四號存證信函，以原告未依限於九十年七月十五
      日繳付期款五十萬元為由，解除系爭買賣契約，並沒收原告所繳價金六十萬元
      之事實，有兩造不爭執為真正之高雄七十支郵局第一四六號存證信函、高雄郵
      局第六二一Ｏ號存證信函、高雄七十支郵局第一五一號存證信函及高雄郵局第
      六五九四號存證信函等影本各一份在卷可稽。參以系爭房屋自兩造於九十年六
      十八日簽約後即存有滲水瑕疵，經原告於九十年八月九月以存證信函通知被告
      修繕，迄至九十年九月三十日止，被告尚未修繕完成等情，除已據原告陳明在
      卷及上開兩造往來存證信函記載明確外，復有原告於九十年九月二日及同年月
      三十日至系爭房屋現場勘查時所拍攝之照片二幀為證，益證原告主張系爭房屋
      系簽約時時即有滲水，經限期催告被告修補，惟被告迄至九十年九月底仍不為
      補正乙節，堪信為真實。被告辯稱：九十年七、八月間並無下雨，系爭房屋之
      所以有滲水之情，乃因被告公司在項樓儲水以查驗防水效果所致，被告公司已
      於九十年八月間改善完畢云云，核與事實不符。
  III、循上所述，原告未依約於九十年七月十五日給付第一期期款五十萬元，係因當
      時系爭房屋屋頂有滲水之瑕疵，且經原告口頭通知後，被告亦未排除漏水，因
      此原告始於九十年八月九日以高雄七十支郵局第一四六號存證信函請求被告改
      善滲水之瑕疵，並主張於改善前暫不繼續付款，被告若不認同原告主張，請准
      予退屋並還已付款項等情，已如前述，準此，在本件特定物之買賣，出賣人既
      有給付無瑕疵物之義務，該為買賣標的之特定物於危險移轉前，既已有明顯之
      漏水瑕疵，且經買受人即原告催告出賣人即被告補正，仍不為補正時，應解為
      原告得拒絕給付第一期期款之價金，以免往後之法律關係趨於複雜，損及原告
      之權益，是原告於被告尚未就漏水瑕疵修繕完成前，依民法第二百六十四條第
      一項前段規定行使同時履行抗辯權，揆諸前揭說明，自屬有據。被告辯稱原告
      於九十年七月十五日負有給付期款之義務，而被告尚未有交屋之債務，原告並
      無瑕疵擔保請求權存在，其主張同時履行抗辯為無理由云云，尚難採信。故原
      告未依約於九十年七月十五日給付第一期款五十萬元，並無違約之情，被告於
      九十年八月二十四日以被告未依約繳付期款為由，解除系爭買賣契約，並沒收
      原告已繳之訂金及簽約金六十萬元，其解除權之行使並未合法，系買賣契約未
      因其行使解除權而失其效力。
（二）原告以被告給付不能解除系爭買賣契約，並請求返還已交付之買賣價金有無理
      由？
  I、次按物之出賣人，負交付其物於買受人，並使其取得該物所有權之義務。又因
      可歸責於債務人之事由，致給付不能者，債權人得請求賠償損害；前項情形，
      給付一部不能者，若其他部分之履行，於債權人無利益時，債權人得拒絕該部
      之給付，請求全部不履行之損害賠償。債權人於有第二百二十六條之情形時，
      得解除其契約。契約解除時，當事人雙方回復原狀之義務，除法律另有規定或
      契約另有訂定外，依左列之規定：(一)由他方所受領之給付物，應返還之、(二)受
      領之給付為金錢者，應附加自受領時起之利息償還之。民法第三百四十八條第
      一項、第二百二十六條、第二百五十六條及第二百五十九條第一、二款分別定
      有明文。
  II、查兩造於簽約後，因系爭房屋存有滲水瑕疵，經原告限期被告修繕，並表明於
      瑕疵修補完正前主張同時履行抗辯暫緩繳款，已詳如前述。然因被告逾期未補
      正，乃於九十年十一月十二日發函通知被告，表示依民法第三百五十四條第一
      項及第三百五十九條之規定解除系爭買賣契約，並依民法第二百五十九條第一
      款及第二款之規定，請求被告返還已付之訂金及簽約金共六十萬元，因被告拒
      不返還，原告即於九十年十二月三日起訴請求被告返還上開價金，惟經本院以
      ：「滲水瑕疵應屬工程上可修補之範圍，滲水並無涉及房屋結構，應非屬重大
      無法補正之瑕疵，更難認已造成不適合居住、影響居住之通常效用而使購屋者
      難以接受而拒絕使用，如僅因此不甚嚴重之瑕疵即遭買受人解除契約，對出賣
      人亦顯失公平」等情，認原告尚無主張解除契約之權，而駁回原告請求返還買
      賣價金之訴確定乙事，亦據本院依職權調取九十年度訴字第三四三四號返還價
      金民事卷宗核閱無訛，復有民事判決書一份在卷供參。承上所述，本院上開判
      決既判定原告上開解除契約不合法，準此，系爭買賣契約仍屬有效存在，兩造
      均應依系爭買賣契約條款履行其權利義務，故原告於本院上開判決確定後，即
      於九十一年二月二十日發函被告表示願依原條件繼續買受系爭房地，並願一次
      給付全部價金，請被告與原告聯絡會同辦理交屋事宜，自有依據。
  III、綜前所述，顯示被告於九十年八月二十四日或原告於九十年十一月十二日所為
      之解除契約，其解除權之行使均未合法，系爭買賣契約仍屬有效存在，原告負
      有按期繳納各期買賣價金之義務，被告亦應依約履行交付系爭房地及辦理所有
      權移轉登記予原告，然被告竟未依約履行其出賣人之義務，即於九十年十月十
      八日將系爭房地出賣予訴外人高秀碧，並已交屋及辦理所有權移轉登記予高秀
      碧乙事，為兩造所不爭執，並有系爭房地土地及建物登記謄本各一份為證，顯
      見被告因可歸責於自已之事由將系爭房地一屋二賣，致其給付義務陷於不能之
      事實，堪予認定。從而原告於被告陷於給付不能後，依民法第二百二十六條第
      一項、第二百五十六條之規定，以因可歸責於被告之事由致給付不能解除系爭
      買賣契約，並依民法第二百五十九條第一、二款規定請求被告返還繳納之價金
      （簽約金及訂金）五十萬元及自受領翌日即九十年六月十九日起，按週年百分
      之五計算之利息，自屬有據。
（三）綜上所述，顯見被告以原告未依約給付第一期價款而解除系爭買賣契約，並未
      合法；而原告以被告給付不能解除系爭買賣契約，並請求返還已交付之買賣價
      金及利息，洵屬正當。
三、本件被告既未合法解除系爭買賣契約，本應依約履行出賣人之義務，詎被告竟未
    依約履行，返將系爭不動產出售予訴外人高秀碧，並已辦理所有權移轉登記及交
    付房屋，顯因可歸責於自已之事由陷於給付不能。從而，原告以被告給付不能為
    由解除系爭買賣契約，並依民法第二百五十九條第一、二款規定請求被告返還繳
    納之價金（簽約金及訂金）五十萬元，及自受領翌日即九十年六月十九日起至清
    償日止，按週年百分之五計算之利息，為有理由，應予准許。
四、本件事證已臻明確，兩造其餘主張陳述及所提之證據，均毋庸再予審酌，附此敘
    明。
五、兩造陳明願供擔保，聲請宣告假執行或免為假執行，均合於法律規定，爰分別酌
    定相當之擔保金額宣告之。
據上論結，本件原告之訴為有理由，依民事訴訟法第七十八條、第三百九十條第二項
、第三百九十二條，判決如主文。
中　　　華　　　民　　　國　   　九十一　　年　　　 九　　　月　　九　　日
                                 臺灣高雄地方法院民事第二庭
~B法 　官
如不服本判決，應於送達後廿日內，向本院提出上訴狀並表明上訴理由，如於本判決
宣示後送達前提起上訴者，應於判決送達後十日內補提上訴理由書（須附繕本）。
